---
title: "Pipeline PEC1"
author: "Alba Moya Garcés"
date: '`r format(Sys.Date(),"%e de %B, %Y")`'
output: 
  pdf_document:
    toc: yes
nocite: |
  @*
bibliography: biblio_PEC1.bib
---

```{r setup, include=FALSE, cache=TRUE}
knitr::opts_chunk$set(echo = TRUE)
```

```{r paquetesR, include=FALSE, message=FALSE}
# require(knitr)
# require(kableExtra)
```


1. Identificar que grupos hay y a qué grupo pertenece cada muestra.
2. Control de calidad de los datos crudos
3. Normalización
4. [Control de calidad de los datos normalizados] (opcional)
5. Filtraje no específico [opcional]
6. Identificación de genes diferencialmente expresados
7. Anotación de los resultados
8. Comparación entre distintas comparaciones (si hay más de una comparación, ver que genes han sido seleccionados en más de una comparación)
9. Análisis de significación biológica (“Gene Enrichment Analysis”)

Estudio elegido:

**Gene expression in mitotic tissues of Drosophila larvae without centrosomes or too many centrosomes**


La expresión genética de las líneas mutantes se compararon con ambas líneas salvajes de control. 



- Tipo de microarrays que utilizan: se hibridaron con arrays *Affymetrix Drosophila Genoe 2.0*
- Número de muestras y grupos que contiene el estudio: 

Se diseccionaron tejidos mitóticos (cerebrales y de los discos imaginales) de 10 larvas de *Drosophila* en estadío 3:    

| ausencia de centrosomas | | exceso de centrosomas | tipo salvaje | |
| DSas-4 | DSas-6 | SakOE |  WT w67 | WT OregonR|  
| | | | | |    


Se extrajo el ARN de **tres réplicas** por cada línea (15 muestras en total)

|GSM864362 |	brains and imaginal discs from D-Sas4 mutant 3rd instar Drosophila larvae | biological replicate 1|    

|GSM864363 |	brains and imaginal discs from D-Sas4 mutant 3rd instar Drosophila larvae | biological replicate 2|    


|GSM864364 	brains and imaginal discs from D-Sas4 mutant 3rd instar Drosophila larvae, biological replicate 3|
|GSM864365 	brains and imaginal discs from D-Ssas6 mutant 3rd instar Drosophila larvae, biological replicate 1
GSM864366 	brains and imaginal discs from D-Ssas6 mutant 3rd instar Drosophila larvae, biological replicate 2
GSM864367 	brains and imaginal discs from D-Ssas6 mutant 3rd instar Drosophila larvae, biological replicate 3
GSM864368 	brains and imaginal discs from Sak overexpressing 3rd instar Drosophila larvae, biological replicate 1
GSM864369 	brains and imaginal discs from Sak overexpressing 3rd instar Drosophila larvae, biological replicate 2
GSM864370 	brains and imaginal discs from Sak overexpressing 3rd instar Drosophila larvae, biological replicate 3
GSM864371 	brains and imaginal discs from w67 wild type 3rd instar Drosophila larvae, biological replicate 1
GSM864372 	brains and imaginal discs from w67 wild type 3rd instar Drosophila larvae, biological replicate 2
GSM864373 	brains and imaginal discs from w67 wild type 3rd instar Drosophila larvae, biological replicate 3
GSM864374 	brains and imaginal discs from OregonR wild type 3rd instar Drosophila larvae, biological replicate 1
GSM864375 	brains and imaginal discs from OregonR wild type 3rd instar Drosophila larvae, biological replicate 2
GSM864376 	brains and imaginal discs from OregonR wild type 3rd instar Drosophila larvae, biological replicate 3
- Que pregunta principal persigue responder: Evaluar cómo la pérdida o amplificación de los centrosomas puede afectar la fisiología celular al perfilarse el transcriptoma global cerebral y de los [discos imaginales](https://es.wikipedia.org/wiki/Disco_imaginal) de las larvas de *Drosophila*.
- Enlace a los datos y/o al artículo artículo: https://bio.biologists.org/content/1/10/983.short
- Comentarios adicionales

**Descargamos los datos**

```{r}
if (!require(GEOquery)) {
  BiocManager::install("GEOquery")
}
require(GEOquery)
gse <- getGEO("GSE507")
class(gse)
```



# Methods

## Environment preparation:

Para llevar a cabo un análisis de microarrays, el analista debe gestionar una gran cantidad de archivos entre aquesllos que ocupan los datos originales y los generados durante su análisis. Es por ello que siempre se debería comenzar creando als carpetas necesarias para simplificar la ruta de trabajo. Se recomienda generar una **carpeta principal** con el nombre de nuestro proyecto en cuyo interior alojaremos una carpeta con los archivos de **datos** y otra con los **resultados** generados del análisis

Estas carpetas las genereamos rápidamente desde el explorador de archivos o la consola de cualquiera de los sistemas operativos usuales. Desde R también podemos generar estas subcarpetas mediante el siguiente código:


```{r Carpetas, warning=FALSE, eval=FALSE}
setwd(".")
dir.create("data")
dir.create("results")
```

El código completo para desarrollar este análisis, o cualquier otro a partir de su adaptación, puede descargarse del siguiente repositorio de *GitHub*:

[https://github.com/albamgarces/reanalisis_microarrays.git](https://github.com/albamgarces/reanalisis_microarrays.git). 

